臺灣高等法院臺中分院刑事裁定
111年度聲字第1731號
聲明異議人  
即受 刑 人  陳政佑



上列聲明異議人即受刑人因違反毒品危害防制條例案件，不服臺
灣彰化地方檢察署檢察官執行之指揮（中華民國111年5月31日彰
檢原執辛105執沒180字第1119022739號函），向本院聲明異議，
本院裁定如下：
    主  文
聲明異議駁回。
    理  由
一、聲明異議意旨略以：聲明異議人即受刑人陳政佑（下簡稱受
    刑人）因於民國111年6月16日受領扣款執行命令書一份，然
    執行命令書上未依行政執行法第26條準用強制執行法第115
    條第1項（應為第115條之1第1項，聲明異議狀誤載為第115
    條第1項）之規定，對於薪資或其他繼續性給付之債權所為
    強制執行，於債權人之債權額及強制執行費用額之範圍內，
    其效力及於扣押後應受及增加之給付，係適用於有收入之債
    務人。而受刑人之保管金係家中父母親辛苦工作賺取給受刑
    人之生活費用，即保管金足可認定不是聲請人之所得。再者
    ，該法律係規範在外有工作收入財產之人而定，像受刑人這
    樣在監獄服刑或被告，應不符合該項規定，又依行政法第3
    條規定，執行應依公平合理之原則，兼顧公共利益與人民權
    益之維護，以適當方法為之，不得逾達成執行目的之必要限
    度。為此懇請准予僅扣除受刑人在監工作之所得勞作金等語
    。
二、按受刑人或其法定代理人或配偶以檢察官執行之指揮為不當
    者，得向諭知該裁判之法院聲明異議，刑事訴訟法第484條
    定有明文，所稱「檢察官執行之指揮不當」，應指檢察官有
    積極執行指揮之違法及其執行方法有不當等情形而言（最高
    法院77年度台抗字第741號判決及95年度台抗第486號裁定意
    旨參照）。次按罰金、罰鍰、沒收、沒入、追徵、追繳及抵
    償之裁判，應依檢察官之命令執行之；前條裁判之執行，準
    用執行民事裁判之規定；對於薪資或其他繼續性給付之債權
    所為強制執行，於債權人之債權額及強制執行費用額之範圍
    內，其效力及於扣押後應受及增加之給付；債務人對於第三
    人之債權，係維持債務人生活所必需者，不得為強制執行，
    刑事訴訟法第470條第1項前段、第471條第1項及強制執行法
    第115條之1第1項、第122條第2項分別定有明文。強制執行
    法對於維持債務人生活客觀上所需者，非欲藉此而予債務人
    寬裕之生活，而係兼顧人權，認有酌留之必要，即使對於受
    刑人「維持生活客觀所需」之標準或有差別，此項規範之適
    用亦無例外，上開刑事訴訟法第471條第1項規定沒收裁判之
    執行「準用」執行民事裁判之規定，就保障受刑人獄中人權
    之意旨，維持受刑人於監獄生活中最低生活所需之規範目的
    而言，在此範圍內亦有準用。又受刑人作業所獲取之勞作金
    屬其額外收入，而保管金乃其親友救濟受刑人之捐贈為受刑
    人之財產，及依法不得扣押、讓與或供擔保之退休金、勞工
    保險老年年金經轉存入個人金融帳戶後，既與存入銀行之其
    餘收入同，已變成其對存款銀行之金錢債權，性質上屬對存
    款銀行請求付款之權利無異，三者均得為檢察官執行沒收處
    分抵償之標的。是檢察官指揮執行沒收，就受刑人勞作金、
    保管金及退休年金等財產，若已兼顧受刑人在監執行生活所
    需，而依強制執行法相關規定意旨，酌留受刑人在監獄生活
    所需定額金錢者，除部分人員具特殊原因或特殊醫療需求等
    因素，允個別審酌外，即難謂有何不當（最高法院109年度
    台抗字第500號裁定意旨參照）。
三、經查：
　㈠受刑人因違反毒品危害防制條例案件，經本院以104度上訴字
    第1331號判決應執行有期徒刑19年，並就扣案毒品、手機宣
    告沒收以及就未扣案之犯罪所得合計新臺幣（下同）668500
    元、行動電話4支（含門號0000000000、0000000000、00000
    00000、0000000000號SIM卡各1張）宣告沒收、追徵，復由
    最高法院以105年度台上字第1650號判決上訴駁回而告確定
    等情，有各該刑事判決及臺灣高等法院被告前案紀錄表在卷
    可稽。是執行檢察官自得依前開確定判決之內容，就該案沒
    收、追徵未扣案之犯罪所得668500元及行動電話。
　㈡臺灣彰化地方檢察署於111年5月31日以彰檢原執辛105執沒18
    0字第1119022739號函指揮法務部○○○○○○○並副知受刑人，告
    以因判決宣告應追繳犯罪所得668500元，前已追繳17052元
    ，尚應追繳651448元，請查明受刑人之保管戶內有無存款，
    若有，請就651448元之範圍內執行沒收（酌留3000元）；嗣
    經法務部○○○○○○○以111年6月14日彰監總決字第11100045660
    號函覆上開檢察機關，代扣受刑人保管款項1551元，將於近
    日電匯至貴署302專戶等語，此經本院依職權調取臺灣彰化
    地方檢察署105年度執沒字第180號執行卷核閱屬實，並有各
    該函文及合作金庫銀行國庫繳款通知單、臺灣彰化地方檢察
    署繳納沒入金通知單在卷可憑。是以，本件執行檢察官為執
    行沒收裁判而以受刑人財產抵償沒收物，並以受刑人之財產
    即保管金為強制執行標的，核無不當。且受刑人現於監所執
    行徒刑，日常膳宿均由監所提供，如有醫療必要，亦由監獄
    提供必要之醫治，執行檢察官每月已保留3000元予受刑人作
    為生活所需費用，若有多餘部分始執行扣繳，顯已考量並酌
    留受刑人日常生活所需之金錢，無使其生活陷入困頓之虞。
    受刑人徒以保管金非受刑人之工作所得及財產，不得為檢察
    官執行沒收裁判之執行標的，尚有誤會。本案執行檢察官所
    為之執行指揮，並無凌駕於法律之授權、違反公平合理、或
    未兼顧公共利益與人民權益維護，亦無逾越達成執行目的所
    必要限度之情形，難認有過苛執行之虞。受刑人以前詞指摘
    檢察官所為之執行指揮不當，並無理由，應予駁回。
據上論斷，依刑事訴訟法第486條，裁定如主文。　
中　　華　　民　　國　　111 　年　　9 　　月　　12　　日
　　　　　　刑事第七庭    審判長法　官  梁  堯  銘  
　　　　　　　　　　　　　　　  法　官  許  文  碩
　　　　　　　　　　　　　　　  法　官  王  鏗  普
以上正本證明與原本無異。
如不服本裁定，應於收受送達後5日內向本院提出抗告書狀（須
附繕本）。因疫情而遲誤不變期間，得向法院聲請回復原狀。

                                書記官  周  巧  屏    
中　　華　　民　　國　　111 　年　　9 　　月　　12　　日